臺灣桃園地方法院民事判決　　　　　　　95年度訴字第2000號
原　　　告　乙○○
訴訟代理人　羅美棋律師
被　　　告　丙○○
訴訟代理人　林耀立律師
上列當事人間請求所有權移轉登記事件，於民國96年4 月2 日言
詞辯論終結，本院判決如下：
    主  文
被告應於原告將就被告所有坐落桃園縣平鎮市○○○段一二二之
三０地號土地及其上同段四０六建號建物（門牌號碼為同市○○
路雙連二段一一八巷二七弄二衖二號）所有權全部，以桃園縣平
鎮地政事務所民國八十七年平字第一九一三００號收件，於民國
八十七年十月十九日所設定權利價值本金最高限額新臺幣貳佰萬
元之抵押權塗銷之同時，將上開土地、建物所有權應有部分二分
之一移轉登記予原告。
訴訟費用由被告負擔。
    事  實
甲、原告方面：
壹、聲明：被告應將坐落桃園縣平鎮市○○○段122 之30地號土
    地，及其上門牌號碼為同市○○路雙連2 段118 巷27弄2衖2
    號建物之所有權應有部分2 分之1 移轉登記予原告。
貳、陳述：
一、兩造於民國87年10月2 日簽立之離婚協議書（下稱系爭協議
    書）第2 條約定，登記於被告名下坐落桃園縣平鎮市○○○
    段122 之30地號土地，及其上門牌號碼為同市○○路雙連2
    段118 巷27弄2 衖2 號建物（下稱系爭房地）由兩造各取得
    2 分之1 所有權，被告應移轉應有部分2 分之1 予原告，原
    告不立即請求辦理移轉登記，並約定被告得出售系爭房地，
    惟出售所得2 分之1 價金應歸原告，被告並就系爭房地設定
    最高限額新台幣（下同）200 萬元抵押權予原告。原告已於
    95 年8月4 日函知被告終止前揭暫不請求移轉登記之意思表
    示，並請求被告將系爭房地應有部分2 分之1 移轉登記予原
    告，惟遭拒絕，為此原告依系爭協議書之約定，請求被告將
    系爭房地所有權應以部分2 分之1 移轉登記予原告。
二、對於被告抗辯之陳述：兩造已於系爭協議書約定，原告應承
    擔之債務包含購買系爭房地向朋友借款之55萬元合計為179
    萬元，如其尚須承擔系爭房地銀行貸款之2 分之1 ，應會於
    系爭協議書載明，被告出售系爭房地所得價金應先償還銀行
    貸款後，再給付原告2 分之1 等類似約定。
參、證據：提出系爭協議書、土地登記謄本、建物登記謄本、他
    項權利證明書各1 件、存證信函3 件為證。
乙、被告方面：
壹、聲明：駁回原告之訴。
貳、陳述：
一、兩造協議離婚時，系爭房地仍有200 萬元之銀行貸款，原告
    對此筆債務應有給付之義務，嗣被告已清償該筆貸款，則原
    告請求系爭房地2 分之1 之所有權，自應同時給付原告100
    萬元。
二、原告就系爭房地已設定200 萬元抵押權予原告，足以保障原
    告之權利，系爭原地迄未出售，原告如要請求移轉登記，應
    同時塗銷前揭抵押權登記。
參、證據：提出放款清結證明書1件為證。
丙、本院依職權訊問證人甲○○。
    理  由
壹、雙方不爭執之事項：
一、兩造於87年10月2 日簽立系爭協議書，並於第2 條約定：登
    記於被告名下之系爭房地，由兩造各取得2 分之1 所有權，
    被告應移轉應有部分2 分之1 予原告，原告不立即請求辦理
    移轉登記，並約定被告得出售系爭房地，惟出售所得2 分之
    1 價金應歸原告，被告並就系爭房地設定最高限額200 萬元
    抵押權予原告。
二、兩造協議離婚時，系爭房地仍有200 萬元之銀行貸款，迄今
    已經被告清償完畢。
三、系爭房地迄未出售，其上抵押權亦未塗銷。
貳、本件爭點：
一、原告得請求移轉系爭房地二分之一之時點？
二、原告應否負擔系爭房地銀行貸款之二分之一即100 萬元？
三、被告得否主張塗銷系爭房地抵押權之同時履行抗辯？
參、本院之判斷：
一、按民法所謂條件，係當事人以將來客觀上不確定事實之成就
    或不成就，決定法律行為效力之發生或消滅之一種附款。使
    法律行為效力發生或消滅，為附條件法律行為之本質，如以
    已發生權利之行使繫於條件之方法設定權利，則非附條件之
    法律行為。茍當事人非以法律行為效力之發生，而僅以其履
    行繫於不確定之事實者，雖亦屬約款之一種，然此約款並非
    條件，應解釋為於其事實發生時，為權利行使期限之屆至（
    最高法院87年度台上字第129 號判決意旨參照）。兩造雖均
    陳稱：簽訂協議書當時，並未約定移轉時間等語（見本院卷
    第33頁）。然依據兩造所不爭執之系爭協議書第2 條約定：
    「登記於被告名下之系爭房地，由兩造各取得2 分之1 所有
    權，被告應移轉應有部分2 分之1 予原告，原告不立即請求
    辦理移轉登記」等文字記載，堪認兩造間就原告得請求移轉
    系爭房地所有權二分之一之權利，已然確定，惟對於移轉之
    時點，則繫於不確定之事實，而該不確定之事實則委諸原告
    為請求之意思表示時（如原證4 存證信函到達被告時），確
    定期限屆至。又縱認兩造當時真意係由被告暫時繼續使用系
    爭房地，然稽之證人即系爭協議書之見證律師甲○○之證述
    ：雙方於訂約時，原本預期半年或一年就可以將系爭房地出
    售等語（見本院卷第43頁），則雙方於87年10月2 日訂約1
    年後，至遲於被告搬出系爭房屋時，期限亦已確定屆至。綜
    上，原告於本件起訴時，已得依據系爭協議書請求移轉系爭
    房地所有權之二分之一，應堪認定。
二、被告雖抗辯：伊已清償系爭房地之銀行貸款共200 萬元，因
    此原告應負擔系爭房地銀行貸款之二分之一即100 萬元云云
    。然查，參諸系爭協議書之見證律師甲○○於本院審理期日
    證述：協議時雙方並未提及購屋之銀行貸款如何處理？由何
    人負擔？除第3條外，雙方亦未針對其餘債務協議，「（依
    協議書第2 條，如被告出售系爭房地時，出售之價金2 分之
    1 應給付原告，是否包括乙方應另負擔銀行貸款2 分之1？
    為何未記載於協議書中？）我認為是沒有。因為連第3 條那
    麼細的細節雙方都已經記載了，所以如果雙方是有約定由原
    告負擔銀行貸款應該會記載進去。」，「（是否可以依據定
    約時雙方的意思推知原告不用負擔銀行貸款的二分之一？）
    我認為是。因為第3 條已經約定原告要負擔購屋貸款55萬元
    的借款，如果原告要另外負擔銀行的貸款二分之一，應該要
    記載進去。」等語（見本院卷第42至44頁）。佐以系爭協議
    書第3 條中已詳細列舉原告應負擔之債務，惟系爭協議書隻
    字未提原告應負擔之債務，且被告所稱之銀行貸款二分一債
    務既未於雙方協議時具體列出，堪認雙方之真意係將未列舉
    之其餘債務歸諸原告負擔。準此，被告抗辯原告應負擔系爭
    房地銀行貸款之二分之一即100 萬元云云，應無可採。
三、按「因契約互負債務者，於他方當事人未為對待給付前，得
    拒絕自己之給付。」，民法第264 條第1 項前段定有明文。
    被告在裁判上援用民法第264 條之抗辯權時，原告如不能證
    明自己已為給付或已提出給付，法院應為原告提出對待給付
    時，被告即向原告為給付之判決，不能遽將原告之訴駁回。
    上開規定，原則上固適用於具有對價關係之雙方債務間。然
    而，雖非具有對價關係之雙務契約而生之債務，其兩債務之
    對立，在實質上有牽連性者，基於法律公平原則，亦非不許
    其類推適用關於同時履行抗辯之規定。查本件被告係依兩造
    之約定，為擔保其對於原告所負之移轉上開買賣標的物（土
    地）所有權債務之履行，而就系爭土地所有權全部為原告設
    定上開抵押權，並約定於被告履行其上開義務時，原告應同
    時塗銷上開抵押權，是本件被告所負移轉買賣標的物所有權
    之債務與原告所負塗銷上開抵押權之債務，雖非基於同一雙
    務契約而生之債務，二者間亦未有對價關係，但其履行上有
    實質之牽連關係，本於公平之原則，自應類推適用上開民法
    第264 條第1 項前段之規定。又上開抵押權迄未塗銷乙節，
    亦有土地謄本為證（參原證2 、原證3） 。基此，被告抗辯
    於其移轉系爭土地應有部分與原告之同時，原告應塗銷上開
    抵押權乙節，應為可採。
四、綜上所述，原告依據系爭協議書之契約法律關係，請求被告
    將系爭房地所有權應有部分二分之一移轉登記予原告所有，
    為有理由，應予准許。而被告主張之同時履行抗辯，亦有理
    由，本院依法應為原告提出對待給付時，被告即向原告為給
    付之判決。
肆、本件判決基礎俱已臻明確，兩造其餘攻防方法及訴訟資料經
    本院審酌後，核與判決不生影響，無逐一論駁之必要，併此
    敘明。
伍、訴訟費用負擔之依據：民事訴訟法第78條。
中    華    民    國    96    年     4     月     16    日
                  民事第三庭    法  官  陳永來
以上正本係照原本作成。
如對本判決上訴，須於判決送達後20日內向本院提出上訴狀
中    華    民    國    96    年     4     月     16    日
                                書記官  劉彩華
